【裁判字號】    97,台上,1356
【裁判日期】    970626
【裁判案由】    返還借款等
【裁判全文】
最高法院民事判決            九十七年度台上字第一三五六號
上  訴  人  丙○○
訴訟代理人  張政衡律師
被 上訴 人  甲  ○
            乙○○
上列當事人間請求返還借款等事件，上訴人對於中華民國九十七
年二月二十七日台灣高等法院高雄分院第二審判決（九十六年度
上字第五八號），提起上訴，本院判決如下：
    主  文
上訴駁回。
第三審訴訟費用由上訴人負擔。
    理  由
本件上訴人主張：被上訴人向伊借款。伊於民國九十四年八月九
日、同年十月三日、十一日、十七日依序匯款新台幣（下同）十
九萬一千八百元、四十九萬九千二百元、五十七萬六千元、六十
五萬二千八百元至被上訴人乙○○帳戶【詳如第一審判決附表二
（下稱附表二）所示】，另交付票載發票日為同年十月二十五日
面額八十萬元支票供乙○○兌領，約定於同年十二月底前清償；
又被上訴人甲○於九十四年十一月十一日另向伊借款一百零二萬
六千四百元以清償其積欠被上訴人乙○○之賭債，伊依甲○指示
，將款項轉帳入乙○○帳戶，惟被上訴人屆期未還款等情，爰依
消費借貸法律關係，求為命被上訴人返還借款三百七十四萬六千
二百元並加計自訴狀繕本送達翌日起之法定遲延利息之判決（上
訴人於第一審請求確認甲○持有如第一審判決附表一所示本票債
權不存在部分，已經勝訴確定）。
被上訴人甲○則以：伊未曾向上訴人借款，如附表二編號1至5所
示款項係上訴人支付乙○○之賭金，附表二編號6 所示金額係上
訴人於九十四年十一月十日簽發交付乙○○，面額九十五萬元之
支票（下稱系爭支票）退票，上訴人為清償票款，偕同乙○○至
銀行領款，其中九十五萬元交付乙○○以清償票款，餘款則用以
償還伊先前為上訴人墊付之六合彩賭金；被上訴人乙○○則以：
附表二編號1至5所示款項係甲○指示上訴人匯款入伊帳戶以清償
甲○積欠伊債務，另上訴人簽發系爭支票由甲○背書以清償甲○
積欠伊之債務，系爭支票退票後，上訴人提款交伊轉帳匯入伊帳
戶以清償系爭支票債務，伊與上訴人間無消費借貸關係存在等語
，資為抗辯。
原審斟酌全辯論意旨及調查證據之結果，以：被上訴人否認向上
訴人借款，依上訴人陳述，乙○○未曾向其表示借款，其係依甲
○指示將款項匯入乙○○帳戶，且如附表二編號5 之支票及系爭
支票均係上訴人簽發交付甲○，由甲○背書交付乙○○，非由上
訴人直接交付乙○○，又依乙○○銀行存摺所示，與上訴人匯款
入乙○○之帳戶之同日或前一日，乙○○之帳戶均有多筆資金進
出記錄，上訴人之匯款僅係其中一筆，足認乙○○不可能向上訴
人借款，甲○稱上訴人要其代向周廷玫簽賭六合彩，上訴人簽發
之系爭支票退票後，係由證人黃福來陪同乙○○與上訴人至銀行
提領現金，亦經證人黃福來證述屬實，此外，上訴人未能舉證證
明甲○向其借款，上訴人主張借貸金額高達三百餘萬元款項，豈
有未約定利息、不要求出具借據或簽發票據之理，上訴人主張被
上訴人共同向其借款，有悖常情，不足採信，上訴人請求被上訴
人共同返還借款本息，即屬無據等詞，為其心證之所由得，因而
維持第一審關於駁回上訴人請求甲○給付之判決，駁回上訴人該
部分之上訴，並廢棄第一審命乙○○給付三百七十四萬六千二百
元本息之判決，改判駁回上訴人該部分之訴。按民事訴訟如係由
原告主張權利者，應先由原告負舉證之責，若原告先不能舉證，
以證實自己主張之事實為真實，則被告就其抗辯事實即令不能舉
證，或其所舉證據尚有疵累，亦應駁回原告之請求。又當事人主
張有金錢借貸關係存在，須就其發生所須具備之特別要件即金錢
之交付與借貸意思表示相互一致負舉證責任。而交付金錢之原因
多端，或為買賣，或為贈與，或因其他之法律關係而為交付，非
謂一有金錢之交付，即得推論授受金錢之雙方即屬消費借貸關係
。若僅證明有金錢之交付，未證明借貸意思表示相互一致者，尚
不能認有金錢借貸關係存在。本件系爭款項固由上訴人交付與被
上訴人乙○○收受，惟上訴人主張兩造就該款成立金錢借貸關係
，既為被上訴人所否認，上訴人未就兩造已達成借貸之意思表示
相互一致之事實負其舉證責任，且查無兩造間有借貸之事實，原
審因而以上述理由，為不利於上訴人之論斷，於法洵無違誤。上
訴論旨，猶執其已為金錢之交付及被上訴人抗辯所陳矛盾，謂兩
造間有金錢借貸關係存在，並以原判決取捨證據、認定事實及適
用法律之職權行使，指摘原判決不當，求予廢棄，不能認為有理
由。
據上論結，本件上訴為無理由。依民事訴訟法第四百八十一條、
第四百四十九條第一項、第七十八條，判決如主文。
中    華    民    國  九十七  年    六    月  二十六  日
                      最高法院民事第六庭
                          審判長法官  朱  建  男
                                法官  顏  南  全
                                法官  林  大  洋
                                法官  鄭  傑  夫
                                法官  蘇  清  恭
      本件正本證明與原本無異
                                      書  記  官
中    華    民    國  九十七  年    七    月   十一   日
                                                     Ｒ


司法院資訊處製作；財團法人民間司法改革基金會備份。
